臺灣高等法院高雄分院刑事判決　　 92年度上更(一)字第348號
上　訴　人
即自訴人　　丙○○
自訴代理人　戊○○律師
　　　　　　辛○○律師
　　　　　　己○○律師
被　　　告　庚○○
選任辯護人　徐豐益律師
被　　　告　乙○○
選任辯護人　蔡錫欽律師
被　　　告　丁○○
選任辯護人　王叡齡律師
　　　　　　陳建誌律師
上列上訴人因被告誣告等案件，不服臺灣高雄地方法院89年度自
字第601 號中華民國90年2 月9 日第一審判決，提起上訴，經判
決後，由最高法院發回更審，本院判決如下：
     主  文
上訴駁回。
     理  由
壹、無罪部分；
一、自訴意旨略如附件自訴狀及補充自訴理由狀所載。
二、自訴人認被告庚○○、乙○○、丁○○涉犯誣告罪嫌及準誣
    告罪嫌，係以被告庚○○、乙○○、丁○○等人基於共同誣
    告之犯意聯絡，明知自訴人丙○○於86年間擔任高雄市啟智
    學校事務組長期間，並無任何貪瀆及向廠商收取回扣之情事
    存在，竟在86年10月初高雄市政府教育局政風室主任李陸艇
    及股長李旺政至高雄市啟智學校視察其他採購案有無弊端存
    在之時，由被告丁○○以被告庚○○及乙○○之名義，書立
    檢舉函載明自訴人丙○○向廠商索取回扣之不實事實，交予
    李政旺帶回查辦，被告庚○○、乙○○、丁○○等人並承續
    上開誣告犯意，在嗣後該案件因由高雄市教育局移送法務部
    高雄市調查處，由法務部高雄市調查處展開之時，復均到調
    查處虛構事實誣指自訴人丙○○確有收取回扣貪瀆之情事；
    被告丁○○並於事後渠等所誣告之事實經檢察官起訴而至法
    院作證時，為使自訴人遭受刑事追訴，先將高雄市啟智學校
    校長王武義所批示之簽呈內容中部分內容塗去，而加以變造
    並提出於法院，作為證據方法企圖誤導審判，此外，復有檢
    舉函、臺灣高雄地方法院檢察署87年偵字第12428 號檢察官
    起訴書及由被告丁○○所變造之簽呈各1 份在卷可稽等情，
    以為論據。
三、訊據被告丁○○固不否認曾於86年10月間，書立檢舉函向高
    雄市政府教育局政風室主任李陸艇及股長李旺政檢舉自訴人
    丙○○因涉嫌向廠商收取回扣，而有貪瀆之嫌，並曾於該案
    經檢察官起訴後，向法院提出1 紙由當時啟智學校校長王武
    義所批註簽呈之事實；而被告庚○○及乙○○亦不否認曾向
    被告丁○○陳述自訴人曾有向廠商收取回扣之事實；惟被告
    等人均否認有自訴人所指之上揭犯行，被告丁○○辯稱：當
    時係庚○○及乙○○告知自訴人丙○○有收取回扣之貪瀆情
    事，且當時伊擔任啟育學校總務主任時，發覺丙○○所經辦
    之多項業務，有多項違反規定，所以才向高雄市政府教育局
    政風室檢舉，至於後來向法院所提出之簽呈，伊並未變造，
    因為該簽呈校長王武義係分二次批註，伊在校長先後二次批
    註簽呈後均有影印留存，其後是因為伊所保管的資料太多，
    伊一時疏忽才會向法院提出校長第一次批註後之簽呈影本，
    並未塗改任何簽呈內容等語；而被告庚○○、乙○○均辯稱
    ：在前案所陳述之內容均為真實，皆是依事實所為之陳述等
    語；被告庚○○復再辯稱：在先前自訴人丙○○被訴貪瀆案
    中，其亦同為被告，若非事實，不可能為丙○○確有貪瀆情
    事而不利於己之陳述等語。
四、按刑法第169 條第1 項之誣告罪，以使人受刑事或懲戒處分
    之意思向該管公務員誣告為要件，若因公務員之推問而為不
    利他人之陳述，縱其陳述涉於虛偽，既無申告他人使其受刑
    事或懲戒處分之意思，即與誣告之要件不符，業經最高法院
    著有53年度台上字第574 號判例在案。又誣告罪之成立，除
    需有誣告罪之故意外，行為之實施尚以行為人係出以使他人
    受刑事或懲戒處分之意圖，始足成立誣告罪。倘所申告之事
    實，乃出於訟爭上攻擊防禦方法之行使，或為掩蓋自己罪跡
    起見，而誣指他人犯罪，或純在求判明是非曲真之目的，因
    為行為人主觀上並無使他人受刑事或懲戒處分之意圖，自難
    使負誣告刑責（最高法院30年上字第1886號判例、20年上字
    第1005號判例、55年台上字第888 號判例參照）。次按，刑
    法第169 條第1 項之誣告罪之成立，係以行為人意圖他人受
    刑事或懲戒處分，向該管公務員誣告為要件，而所謂「該管
    公務員」，係指對公務員有權懲戒，對刑事案件有權偵查審
    判者而言。
五、經查，自訴意旨認被告庚○○、乙○○涉犯共同誣告罪嫌，
    係以庚○○、乙○○於民國86年12月3 日在法務部調查局高
    雄市調查處（以下稱高雄市調查處）之供述為論據。惟查：
    被告庚○○於右開調查筆錄固稱：「問：你有無向貴校總務
    主任丁○○提供有關貴校庶務組長丙○○涉嫌貪污情事？」
    「答：有的，．．．」，致自訴人據以認為有誣告之犯行。
    然查被告庚○○於調查開始前，調查人員尚有詢問庚○○是
    否接受調查之意願，（「問：你是否願意接受本處人員訪查
    ？」「答：願意：因在辦公室談話不便，故我主動與乙○○
    一同至貴處接受調查。」，再徵諸調查局所以約談被告庚○○，係因高雄市政府教育局函請高雄市調查處偵辦高雄市啟
    智學校庶務組長丙○○涉嫌貪污乙案，從而，高雄市調查處
    之約談，應係該處主動約談訊問，而非被告庚○○及被告乙○○（在場人）向調查局直接提出檢舉而為不實之陳述。此
    觀第一審（臺灣高雄地方法院89年度自字第601 號）同案被
    告蔡曜州（業經判決無罪確定在案）於87年2 月18日至高雄
    市調查處接受訪談時於調查筆錄之首亦有相同之記載（「問
    ：你是否願意接受本處人員訪談查證？」「答：願意，因我
    在工作地點談話不便，故主動前來貴處接受談查並製作筆錄
    。」），而蔡曜州於第一審90年2 月2 日審判筆錄復證稱：
    「．．．，因為調查局打電話叫我協助調查，並要求我一定
    要到，．．．」，益加可資佐證本件係高雄市調查處主動約
    談，而非被告庚○○、乙○○主動檢舉而為虛偽之陳述。從
    而，依前引之最高法院53年度台上字第574 號判決、55年台
    上字第888 號等判例意旨，被告2 人若因調查員之訊問，而
    為不利於丙○○之陳述，縱被告2 人陳述涉有虛偽，既無申
    告他人使其受刑事或懲戒處分之意思，即與誣告罪之要件未
    合。次按共同正犯之成立，除共謀共同正犯外，尚需有犯意
    之聯絡及行為之分擔，始足當之。被告乙○○及被告庚○○
    係配合高雄市調查局之偵辦而為如前開調查筆錄所載之陳述
    ，而非彼等主動向調查局提出不實之檢舉已如前述。且被告
    乙○○亦僅係陪同庚○○前往高雄市調查處之人，並非受詢
    問人，且於調查筆錄之末僅簽署「在場人」，而非如被告庚○○簽署之「被調查人」，以上各情，有被告庚○○86年12
    月3 日調查筆錄，附於本院90年度上更(一)字第91號卷可稽。
    被告乙○○於上開調查筆錄所為之簽名，僅係確認其係在場
    之人，並非有申告之意，並不具有誣告之故意甚明。
六、又查：
（一）依政風機構人員設置條例第5 條之規定，政風機構掌理事
      項有：一、關於本機關政風法令之擬訂事項；二、關於本
      機關政風法令之宣導事項；三、關於本機關員工貪瀆不法
      之預防、發掘及處理檢舉事項；四、關於本機關政風興革
      建議事項；五、關於本機關政風考核獎懲建議事項；六、
      關於本機關公務機密維護事項。七、其他有關政風事項。
      而依政風機構人員設置條例施行細則第六條規定，本條例
      第五條第三款關於本機關員工貪瀆不法之預防、發掘及處
      理檢舉事項如左：一、預防貪瀆不法事項：(一)評估本機關
      易滋弊端之業務，研訂具體防弊措施。(二)追蹤管制防弊措
      施執行情形。(三)協調修正不合時宜之法令規章。(四)研析本
      機關發生之貪瀆案件，訂定具體改進措施。二、發掘貪瀆
      不法事項：(一)查察作業違常單位及生活違常人員。(二)稽核
      易滋弊端之業務。(三)調查民眾檢舉及媒體報導有關本機關
      弊端事項。(四)辦理機關首長交查事項。三、處理檢舉事項
      ：(一)設置本機關檢舉貪瀆專用信箱及電話，鼓勵員工及民
      眾檢舉。(二)依據獎勵保護檢舉貪污瀆職有關辦法，審慎處
      理檢舉貪瀆案件。(三)受理檢舉案件，涉有刑責者，移送檢
      察機關或司法調查機關依法處理；涉有行政責任者，依有
      關規定作行政處理；查非事實者，予以澄清。依上開規定
      ，可知政風人員並無任何偵查犯罪及審判犯罪之權限，僅
      有在所受理之檢舉案件中，若發覺涉有刑事犯罪，應移送
      檢察機關或司法調查機關依法處理；而對機關內部公務員
      之考核懲，亦僅有建議之權，或將公務員涉有行政責任
      之部分，依有關規定作行政處理，亦無對公務員有懲戒之
      權限存在。
（二）況按公務員懲戒法第1 條規定：公務員非依本法不受懲戒
      ，但法律另有規定者，從其規定。而依公務員懲戒法之規
      定，公務員之懲戒，除9 職等或相當於9 職等以下公務員
      之記過或申誡，得逕由主管長官行之外，應由公務員懲戒
      委員會在受理公務員懲戒案件後，依審議程序審議後議決
      之，此觀公務員懲戒法第9 條第3 項、第18條至第29條之
      規定自明；復佐以上開依政風機構人員設置條例第5 條第
      5 款之規定，益徵政風人員僅對公務員之懲戒有建議之權
      ，而並無懲戒之權限存在。政風人員既無任何偵查犯罪或
      審判犯罪之權限，亦非有權得對公務員加以懲戒，依上開
      論述，自與刑法第169 條第1 項誣告罪所定之「該管公務
      員」要件有間；是以縱被告庚○○、乙○○、丁○○等人
      確係虛構事實向高雄市政府教育局政風室人員檢舉自訴人
      涉有貪瀆情事，亦不該當於刑法第169 條第1 項誣告罪之
      構成要件，而難以該誣告罪之條文相繩之。況查自訴人有
      收受一統公司職員陳文魁交付之估價單3 張，足見自訴人
      有授意庚○○向一統公司作形式比價等情，業據證人陳文
      魁於本院審理時結證無訛。而庚○○於本件採購案買向曾
      綠珊收取五萬元之退佣，已據證人曾綠珊於本院審理時證
      述屬實衡之常情，庚○○既有收受退佣，又向政風室檢舉
      自訴人收受佣金，顯然尚非全然無因。且自訴人於前案因
      證據不足判處無罪確定。但在積極方面又無證據足證庚○○所述各情完全出於虛構事實而為誣告，尚難令負誣告之
      刑責。
（三）依被告丁○○所提出而為自訴人所主張經被告丁○○變造
　　　之簽呈，當時高雄市啟智學校校長王武義確曾在該簽呈後
　　　批註：一、檢具相關資料，移送法辦；二、請吳主任擇一
  　　任用之前，給王組長申辯說明機會；惟在該2點批註之後
    　，均分別蓋有校長王武義之便章，此有被告丁○○所提出
      之簽呈影本各1 份在卷可查。然查依一般公文批註方式，
      單位主管大都僅於批註簽呈後，蓋用印章1 次，鮮有在批
      註簽呈時，在所批註之每一項後均蓋用印章者，顯見被告
      丁○○所辯上開簽呈係當時高雄市啟智學校校長王武義分
      2 次所批註乙節，應非子虛；況依上開簽呈所示，當時高
      雄市啟智學校校長王武義在批註簽呈後所蓋用之2 次印章
      油墨，均有滲透之跡象，而顯現於紙張背面即簽呈本文中
      ，然被告丁○○於前案所提出之簽呈，由簽呈本文中，僅
      有當時高雄市啟智學校校長王武義在該簽呈上所批註第一
      點後所蓋用之印章油墨滲透之痕跡，而由簽呈本文觀之，
      亦無簽呈本文遭塗改之跡象，此經本院調借前案卷宗核閱
      屬實。又本院審理時，被告丁○○當庭提出上開簽呈原本
      1 份，證人王武義於閱覽上開簽呈後，則結證：這件簽呈
      原本是我批示的沒錯，我分2 次批示的，我批示檢具相關
      資料移送法辦，然後在後面蓋了1 個章，當時我請教務主
      任、會計主任對有關這案來做說明，他們2 人給我建議，
      請給丙○○1 個說明的機會，當時吳主任建議移送法辦，
      既然他有嫌疑，我們就給他1 個機會，讓他說明，所以那
      時沒有移送，第2 點我沒有寫日期，是之後第幾甲我不記
      得了，我知道我是分2 次批示，我記得第1 點我是批示檢
      具相關資料移送法辦，是在86年11月21日，第2 點我沒有
      寫，是因為我有改了，所以我有蓋章，表示是我改的，這
      是有2 個案，1 個是要移送法辦，1 個是要更換事務組長
      ，更換組長一般是由主任從部屬裡從優擇一任用，當時吳
      主任有提5 個人，要我從5 個人中擇一，所以在第2 點我
      批請吳主任在擇一任用之前先讓丙○○做說明，如果丙○○他還沒有構成怎樣的話，還可以繼續留任，如認他不適
      任時，他就要先行離職，所以最後我簽了2 點，我是在第
      2 次批公文時加註一、二。我批示的公文是由吳主任帶走
      ，因為他要檢具相關資料移送法辦。在簽呈上批示第2 點
      意見，是我與會計主任、教育主任商量的結果，他們說不
      能直接到法院去，要先送政風室去，如果有可行的話，再
      請政風室移送法院（見本院93年12月23日審判筆錄）。由
      上觀之，被告丁○○所辯當時高雄市啟智學校校長王武義
      係分2 次在簽呈上批註，伊在校長2 次批註後均有影印簽
      呈，是因為一時疏忽才提出校長王武義第1 次所批註之簽
      呈影本，應為可信；則並無積極證據可認被告丁○○確有
      塗改變造上開簽呈之行為存在，自難遽為不利被告丁○○
      之認定。綜上所述，自訴人所舉之證據尚無法證明被告庚○○、乙○○、丁○○犯有誣告罪及準誣告罪。此外，復
      查無其他積極證據足認被告庚○○、乙○○、丁○○有自
      訴人所指之犯行，依前開判例之意旨，應認不能證明被告
      等犯罪，則原審所為被告等此部分無罪之諭知，尚無不當
      。自訴人上訴意旨，仍執陳詞，指摘原審此部分判決不當
      ，為無理由，應予駁回。
貳、不受理部分：
一、自訴意旨略如附件自訴狀補充自訴理由狀所載。
二、按犯罪之被害人得提起自訴，刑事訴訟法第319 條第1 項固
    定有明文，然不得提起自訴而提起者，則應諭知不受理之判
    決，刑事訴訟法第334 條亦著有明文在案。次按，犯罪之被
    害人得提起自訴者，以直接被害之人為限，證人在審判中依
    法具結，而為虛偽之陳述，固足使採證錯誤，判斷失平，影
    響司法之威信，而於他人此種偽證行為，尚非直接使之受有
    損害，自不得提起自訴。
三、本件自訴人自訴被告庚○○、乙○○、丁○○涉犯偽證罪部
    分，依前所述，因自訴人並非直接被害人，自不得提起自訴
　  ；自訴人就被告庚○○、乙○○、丁○○等人所涉犯偽證罪
    部分，既不得提起自訴，則原審所為被告等自訴不受理之判
    決，尚無不當。自訴人上訴意旨，仍執陳詞，指摘原審此部
    分判決不當，顯無理由，應予駁回。
參、
一、同案被告蔡曜州，業經最高法院判決無罪確定在案，本院不
    予論列。
二、被告庚○○經合法傳喚，無正當理由不到庭，爰不得其陳述
    逕行判決。
據上論斷，應依刑事訴訟法第368條、第371條，判決如主文。
中　　華　　民　　國　　94　　年　　1 　　月　　6 　　日
　　　　　　　　　刑事第三庭    審判長法　官　周賢銳
                                      法　官  黃建榮
                                      法　官  謝宏宗
上正本證明與原本無異。
自訴人如不服本判決應於收受本判決後10日內向本院提出上訴書
狀，其未敘述上訴理由者，並得於提起上訴後10日內向本院補提
理由書狀（均須按他造當事人之人數附繕本）「切勿逕送上級法
院」。
中　　華　　民　　國　　94　　年　　1 　　月　　10　　日
　　　　　　　　　　　　　　　　　　　書記官  賴梅琴
